ACORDAO-COMPLETO-2458693

ACÓRDÃO 2987/2021 ATA 5/2021 - SEGUNDA CÂMARA

VISTOS, relatados e discutidos estes autos de Tomada de Contas Especial instaurada pelo Fundo Nacional de Desenvolvimento da Educação (FNDE) - Ministério da Educação, em desfavor do Sr. Dilermando Martins Freitas, Diretor da Odara - Centro de Ação Social, Cultural e Educacional, em razão de omissão no dever de prestar contas dos recursos repassados à entidade por força do Convênio 38/2007 (Siafi 621604) , celebrado com o Ministério da Educação, que teve por objeto "apoiar as ações de implantação e implementação do Projeto 'Pré-Vestibular para Afrodescendentes", vinculado ao Programa Diversidade na Universidade, através do Projeto Inovador de Cursos, PIC, com a finalidade de promover o acesso ao ensino superior de pessoas pertencentes aos grupos socialmente desfavorecidos";
ACORDAM os Ministros do Tribunal de Contas da União, reunidos em sessão da Segunda Câmara, ante as razões expostas pelo Relator, e com fundamento nos arts. 1º, inciso I; 16, inciso III, alínea "a"; 19, caput; 23, inciso III; e 57 da Lei 8.443, de 16 de julho de 1992, em:
9.1. julgar irregulares as contas do Sr. Dilermando Martins Freitas e da Entidade Odara - Centro de Ação Social, Cultural e Educacional, condenando-os, em solidariedade, ao pagamento da importância de R$ 44.380,00 (quarenta e quatro mil, trezentos e oitenta reais) , fixando-lhes o prazo de 15 (quinze) dias, a contar da notificação, para que comprovem perante o Tribunal (art. 214, inciso III, alínea "a", do Regimento Interno) , o recolhimento dos valores aos cofres do Tesouro Nacional, devidamente atualizados e acrescidos dos juros de mora pertinentes, calculados a partir de 19/3/2008, até a data do efetivo recolhimento, na forma da legislação em vigor;
9.2. aplicar, individualmente, ao Sr. Dilermando Martins Freitas e à Entidade Odara - Centro de Ação Social, Cultural e Educacional, a multa prevista no art. 57 da Lei 8.443/1992, no valor de R$ 12.000,00 (doze mil reais) , fixando-lhes o prazo de 15 (quinze) dias, a contar da notificação, para comprovarem, perante o Tribunal (art. 214, inciso III, alínea "a" do Regimento Interno) , o recolhimento dos valores ao Tesouro Nacional, atualizados monetariamente desde a data do presente Acórdão até a do efetivo pagamento, caso quitada após o vencimento, na forma da legislação em vigor;
9.3. autorizar, antecipadamente, caso seja requerido, o pagamento das dívidas decorrentes em até 36 (trinta e seis) parcelas mensais e consecutivas, nos termos do art. 26 da Lei 8.443/1992, c/c o art. 217 do Regimento Interno/TCU, fixando-se o vencimento da primeira parcela em 15 (quinze) dias, a contar do recebimento da notificação, e o das demais a cada 30 (trinta) dias, devendo incidir sobre cada uma os encargos devidos, na forma prevista na legislação em vigor, alertando os responsáveis que a falta de comprovação do recolhimento de qualquer parcela importará o vencimento antecipado do saldo devedor, nos termos do art. 217, § 2º, do Regimento Interno-TCU;
9.4. autorizar a cobrança judicial das dívidas, caso não atendidas as notificações, nos termos do art. 28, inciso II, da Lei 8.443/1992;
9.5. encaminhar cópia do Acórdão, bem como do Relatório e do Voto que o fundamentam, ao Procurador-Chefe da Procuradoria da República no Rio Grande do Sul, nos termos do § 3º do art. 16 da Lei 8.443/1992 c/c o § 7º do art. 209 do RI/TCU, para adoção das medidas que entender cabíveis, e informar que o inteiro teor da deliberação pode ser consultado no endereço www.tcu.gov.br/acordaos.

Tomada de Contas Especial instaurada pelo Fundo Nacional de Desenvolvimento da Educação (FNDE) - Ministério da Educação, em desfavor do Sr. Dilermando Martins Freitas, Diretor da entidade, e da Odara - Centro de Ação Social, Cultural e Educacional, em razão de omissão no dever de prestar contas dos recursos repassados à entidade por força do Convênio 38/2007 (Siafi 621604), celebrado com o Ministério da Educação, que teve por objeto apoiar as ações de implantação e implementação do Projeto Pré-Vestibular para Afrodescendentes, vinculado ao Programa Diversidade na Universidade, através do Projeto Inovador de Cursos, PIC, com a finalidade de promover o acesso ao ensino superior de pessoas pertencentes aos grupos socialmente desfavorecidos.

Segunda Câmara

Ministério da Educação.

3. Interessados/Responsáveis:
3.1. Interessados: Fundo Nacional de Desenvolvimento da Educação (CNPJ 00.378.257/0001-81); Secretaria de Educação Básica (CNPJ 00.394.445/0124-52)
3.2. Responsáveis: Dilermando Martins Freitas (CPF XXX.904.950-XX); Odara - Centro de Ação Social, Cultural e Educacional (CNPJ 07.515.884/0001-66).

13.1. Ministros presentes: Bruno Dantas (Presidente), Aroldo Cedraz (Relator) e Raimundo Carreiro.
13.2. Ministro-Substituto convocado: Marcos Bemquerer Costa.
13.3. Ministro-Substituto presente: André Luís de Carvalho.

ACORDAO-COMPLETO-2466396

Acórdão de Relação 4749/2021 - Segunda Câmara

Acórdão de Relação

AROLDO CEDRAZ

Trata-se de Tomada de Contas Especial instaurada pelo Fundo Nacional de Desenvolvimento da Educação (FNDE) - Ministério da Educação, em desfavor do Sr. Dilermando Martins Freitas, Diretor da entidade, e da Odara - Centro de Ação Social, Cultural e Educacional, em razão de omissão no dever de prestar contas dos recursos repassados à entidade por força do Convênio 38/2007, Siafi 621604, celebrado com o Ministério da Educação, que teve por objeto "apoiar as ações de implantação e implementação do Projeto 'Pré-Vestibular para Afrodescendentes", vinculado ao Programa Diversidade na Universidade, através do Projeto Inovador de Cursos, PIC, com a finalidade de promover o acesso ao ensino superior de pessoas pertencentes aos grupos socialmente desfavorecidos".
2.	Os recursos foram previstos em R$ 65.250,00 para a execução do objeto, dos quais R$ 54.000,00 seriam repassados pelo concedente e R$ 11.250,00 corresponderiam à contrapartida (Peça 2, p. 12) .
3.	No âmbito deste Tribunal, após regular tramitação, a Secretaria de Controle Externo do Estado de Minas Gerais (Secex-MG) analisou, no mérito, o feito, à Peça 36, que teve parecer favorável do corpo dirigente da unidade (Peças 37 e 38) , abaixo reproduzida como parte deste Relatório:
	"[...] HISTÓRICO
Conforme o disposto na cláusula sexta do termo de convênio, foram previstos R$ 65.250,00 para a execução do objeto, dos quais R$ 54.000,00 seriam repassados pelo concedente e R$ 11.250,00 corresponderiam à contrapartida (peça 2, p. 12) . 
Os recursos federais foram repassados em parcela única, mediante a ordem bancária 2008OB900152, no valor de R$ 54.000,00, emitida em 19/3/2008 (peça 2, p. 32) .
O ajuste vigeu no período de 20/12/2007 a 30/12/2008, tendo o prazo final para a apresentação da prestação de contas expirado em 28/2/2009, conforme cláusula terceira e décima primeira, do termo de convênio (peça 1, p. 2, p. 6-16) , c/c a cláusula primeira do primeiro termo aditivo ao convênio (peça 2, p. 84-86) .
Segundo o Relatório de Auditoria da CGU 234/2015 (peça 2, p. 258-260) , conclui-se que a instauração decorreu da omissão no dever de prestar contas do Convênio 38/2007 (peça 2, p. 6-16) , celebrado, em 20/12/2007, com a entidade Odara - Centro de Ação Social, Cultural e Educacional, com sede em Pelotas/RS, tendo por objeto "apoiar as ações de implantação e implementação do Projeto 'Pré-Vestibular para Afrodescendentes', vinculado ao Programa Diversidade na Universidade, através do Projeto Inovador de Cursos, PIC, com a finalidade de promover o acesso ao ensino superior de pessoas pertencentes aos grupos socialmente desfavorecidos", em conformidade com o respectivo plano de trabalho e de aplicação aprovados (peça 2, p. 42-54) , com vigência incidente no período de 20/12/2007 a 30/12/2008 (peça 2, p. 254-256) .
No Relatório de Tomada de Contas Especial 220/2012, de 8/11/2012 (peça 2, 186-194) , está circunstanciada a conclusão do Ministério da Educação pela responsabilidade solidária da Odara - Centro de Ação Social, Cultural e Educacional (Proponente Convenente) e do Senhor Dilermando Martins Freitas (Diretor Geral da entidade) , no valor original de R$ 54.000,00. A inscrição em conta de responsabilidade, no SIAFI, foi efetuada mediante a Nota de Lançamento 2012NL002047, de 31/10/2012 (peça 2, p. 176) .
A solidariedade da entidade convenente com o seu respectivo dirigente restou caracterizada na conclusão do Relatório de Tomada de Contas Especial 266/2014, de 3/11/2014 (peça 2, p. 228-240) e no Parecer 280/2014 DIAUD/COAUD/AUDIT/FNDE/MEC, de 11/11/2014 (peça 2, p. 242) , em conformidade com o entendimento do Tribunal de Contas da União de que, na hipótese em que a Pessoa Jurídica de Direito Privado e seus administradores derem causa a danos ao erário na execução de avença celebrada com o Poder Público Federal, incide sobre ambos a responsabilidade solidária pelo prejuízo apurado, em consonância com o disposto no Acórdão 2763/2011-TCU-Plenário.
A análise das peças contidas nos autos, verifica-se que a Odara - Centro de Ação Social, Cultural e Educacional e o Sr. Dilermando Martins Freitas tiveram oportunidade de defesa, conforme também declarado pelo Ministério da Educação no item 6, 7 e 8 do referido Relatório de Tomada de Contas Especial 266/2014, de 3/11/2014 (peça 2, 228-240) , haja vista o contido nas notificações consubstanciadas no Ofício 1967/2009-DIREL/COAPC/CGCAP/DIFIN/FNDE/MEC, de 19/8/2009 (peça 2, p. 146) , com Aviso de Recebimento (peça 2, p. 152) , porém, sem haver a regularização das presentes contas ou o recolhimento do débito, persistindo o motivo que legitimou a instauração da tomada de contas especial, de acordo com o informado pelo MEC no item 8 do já citado Relatório de TCE 266/2014.
No âmbito do TCU, de modo a ter posse de documentos essenciais à análise do processo, decidiu-se expedir diligências à Caixa Econômica Federal e à entidade convenente, conforme proposto na instrução inicial (peça 6) , para quantificação do débito e delimitação de responsabilidades. Em resposta, a Caixa enviou ao TCU o Ofício 2/2016/SUATC (peças 13 e 14) e a entidade Odara enviou resposta à peça 15.
Na instrução de análise da diligência (peça 17) , verificou-se que toda a movimentação da conta foi destinada à entidade Odara. Esta, em sua resposta à diligência, se limitou a enviar cópia do Convênio 38/2007. Com isso, propôs-se realizar citação solidária da entidade Odara e do Sr. Dilermando Martins Freitas no valor total dos recursos repassados em razão da não comprovação da boa e regular aplicação dos recursos federais objeto do Convênio 38/2007, Siafi 621604 (peça 2, p. 6-16) , configurada por omissão no dever de prestar contas.
As comunicações das citações foram materializadas por meio do Ofício 212/2018-TCU/SECEX-MG (peça 21) , de 8/2/2018, destinado ao Sr. Dilermando Martins Freitas, com entrega comprovada mediante Aviso de Recebimento (AR) datado de 26/2/2018 (peça 28) ; e, Ofício 213/2018-TCU/SECEX-MG (peça 21) , de 9/2/2018, destinado à Entidade Odara, com entrega comprovada mediante AR datado de 26/2/2018 (peça 27) .
Em resposta às citações, ambos os responsáveis submeteram peça de defesa única em 22/3/2018 (peças 31 e 32) que, apesar de terem sido protocoladas após decorrido o prazo de quinze dias corridos contadas a partir do recebimento das citações (26/2/2018) , serão devidamente analisadas a seguir em cumprimento ao princípio da busca pela verdade material.    
EXAME TÉCNICO
Alegações de defesa dos responsáveis
Preliminarmente, os responsáveis alegam que o ofício de citação supramencionado nunca teria chegado em mãos do Sr. Dilermando Freitas, o que tornaria o processo administrativo nulo por cerceamento de defesa e afrontamento dos princípios do contraditório e ampla defesa.
Alega, ainda preliminarmente, que a cobrança de valores do erário se encontra prescrita, uma vez decorrido 10 anos da assinatura do convênio.
No mérito, os responsáveis alegam:
que o referido projeto resultou plenamente implantado durante o período de vigência do convênio, com 60 jovens tendo se preparado para inúmeros cursos superiores em funcionamento na região;
a prestação de contas não teria sido entregue por questões de ordem administrativa relativas à burocracia e falta de experiência do gestor. Com isso, o ato impugnado se trataria apenas de irregularidades formais, sem lesão ao erário;
em anexo (peça 31 e 32) , recibos e notas fiscais comprovariam a devida execução do convênio. Requer ainda, prazo para novo protesto de provas e perícia contábil das contas.
Análise das alegações
Não há que se falar em cerceamento de defesa ou ofensa aos princípios do contraditório ou ampla defesa, uma vez que, (i) conforme já destacado no histórico desta instrução, os ofícios de citação foram regularmente entregues aos destinatários (peças 27 e 28) , e (ii) mesmo considerando o argumento de que o ofício não teria chegado em mãos do Sr. Dilermando Freitas, não houve prejuízo para sua defesa, pois foi regularmente entregue e aceita, mesmo após decorrido seu prazo de resposta.
Ainda também não transcorreu o prazo da pretensão punitiva do TCU. Conforme as regras da jurisprudência uniformizada sobre a prescrição da pretensão punitiva no TCU, contida no Acórdão 1441/2016-TCU-Plenário, a pretensão punitiva foi interrompida para ambos os responsáveis em 7/2/2018, com o despacho que ordenou a citação (peça 20) , após ter transcorrido até então menos de 10 anos da violação do direito, que é a data limite da prestação de contas (28/2/2009) . Com isso, a pretensão punitiva do TCU só prescreverá em 7/2/2028. 
Cabe lembrar que a prescrição só se aplica às multas, mas não ao débito. Neste caso, nos termos do art. 37, § 5º, da Constituição Federal, é imprescritível a pretensão do Estado de promover ações de ressarcimento contra quem deu causa a prejuízo ao erário. 
No detalhamento de despesas do termo de convênio original (peça 1, p. 103) , previu-se que o total de recursos federais alocados (R$ 54 mil) seriam distribuídos da seguinte forma: R$ 24.300,00 destinados à bolsa auxílio de manutenção para 60 estudantes, R$ 5.400,00 para manutenção de equipamentos e material didático, R$ 10.800,00 para acesso a bens culturais, e, R$ 13.500,00 para remuneração de professores e coordenação.
Dos recibos, notas fiscais, planilhas de controle de horário e fotografias comprobatórias da execução do projeto (peças 31 e 32) apresentados pela defesa, foi possível comprovar as seguintes despesas:
foram apresentados 220 recibos válidos e dentro da vigência do convênio, após a eliminação dos recibos duplicados, referentes à individualização mensal da concessão de bolsa auxílio para estudante e remuneração de professores que abarcam o período de maio de 2008 a dezembro de 2008. Tais recibos foram anexados à peça 31, p. 20-83, e peça 32, p. 1-12. Os 220 recibos totalizam o valor de R$ 11.050,00;
foi apresentada a nota fiscal de serviço de transporte de ida e volta entre Pelotas e Porto Alegre datada de 8/11/2008 (peça 32, p. 13) , no valor de R$ 1.200,00, despesa que se enquadra na rubrica "acesso a bens culturais" do projeto do termo de convênio;
foi apresentada a nota fiscal de prestação de serviço de manutenção de equipamentos de informática datada de 2/6/2008 (peça 32, p. 14) , no valor de R$ 495,00, despesa que se enquadra na rubrica "manutenção de equipamentos e material didático" do projeto do termo de convênio;
foi apresentada a nota fiscal de prestação de serviço de impressão e cópia de materiais datado de 13/7/2008 (peça 32, p. 15) , no valor de R$ 230,00, despesa que se enquadra na rubrica "manutenção de equipamentos e material didático" do projeto do termo de convênio; e
foi apresentada a nota fiscal de compra de 27 ingressos promocionais para evento na Pontifícia Universidade Católica do Rio Grande do Sul, datada de 9/11/2008 (peça 32, p. 16) , no valor de R$ 216,00, despesa que se enquadra na rubrica "acesso a bens culturais" do projeto do termo de convênio.
Das evidências coletadas acima, computa-se o valor de R$ 13.191,00 que foram regularmente gastos no projeto. No entanto, foram repassados ao convenente o valor de R$ 54.000,00. Com isso, ainda restam R$ 40.809,00 de recursos que não tiveram destinação devidamente comprovada.
Dado o exposto, é possível apenas acatar parcialmente os argumentos e evidências apresentadas pela defesa, mas ainda se mantem a irregularidade, para ambos, quanto ao não cumprimento do dever de prestar contas para o convênio, o que resulta na impossibilidade de aferir a regularidade na aplicação da totalidade dos recursos federais transferidos. 
CONCLUSÃO
Após a análise de toda a documentação, bem como das respostas apresentadas pelos responsáveis, conclui-se pela rejeição parcial das justificativas apresentadas. Diante disso, tendo em vista que não constam dos autos elementos que permitam reconhecer a boa-fé ou outros excludentes de culpabilidade na conduta do sr. Dilermando Martins Freitas (CPF XXX.904.950-XX) e Odara - Centro de Ação Social, Cultural e Educacional (CNPJ 07.515.884/0001-66) , nos termos do art. 202, § 2º, do Regimento Interno do TCU (RITCU) , propõe-se que suas contas sejam julgadas irregulares, que os responsáveis sejam condenados em débito, bem como que lhes sejam aplicados individualmente a multa prevista no art. 57 da Lei 8.443/1992. 
PROPOSTA DE ENCAMINHAMENTO	
Diante do exposto, submetem-se os autos, à consideração superior, propondo:
	a) rejeitar parcialmente as alegações de defesa apresentadas pelo Sr. Dilermando Martins Freitas, CPF XXX.904.950-XX, e Odara - Centro de Ação Social, Cultural e Educacional, CNPJ 07.515.884/0001-66;
	b) julgar irregulares as contas do sr. Dilermando Martins Freitas, CPF XXX.904.950-XX, e da Odara - Centro de Ação Social, Cultural e Educacional, CNPJ 07.515.884/0001-66, com fundamento nos arts. 1º, inciso I, 16, inciso III, alínea "a", 19, caput, e 23, inciso III, da Lei 8.443/1992 c/c com os arts. 1º, inciso I, 209, inciso I, 210 e 214, inciso III, do RI/TCU, condenando-os, em solidariedade, ao pagamento da importância a seguir especificada e fixando-lhes o prazo de 15 (quinze) dias para que comprovem perante este Tribunal, em respeito ao art. 214, inciso III, alínea "a", do RI/TCU, o recolhimento da dívida aos cofres do Tesouro Nacional, atualizada monetariamente e acrescida de juros de mora calculados a partir da data indicada até a data do efetivo recolhimento e com o abatimento de valores acaso já satisfeitos, nos termos da legislação vigente:
	b.1) conduta dos responsáveis: não comprovação da boa e regular aplicação dos recursos federais objeto do Convênio 38/2007, Siafi 621604 (peça 2, p. 6-16) , configurada por omissão no dever de prestar contas, conforme apontado no Relatório de Tomada de Contas Especial 220/2012, de 8/11/2012 (peça 2, 186-194) , Parecer 280/2014 DIAUD/COAUD/AUDIT/FNDE/MEC, de 11/11/2014 (peça 2, p. 242) , Relatório de Tomada de Contas Especial 266/2014, de 3/11/2014 (peça 2, p. 228-240) e Relatório de Auditoria da CGU 234/2015 (peça 2, p. 258-260) ;
	b.2) critérios: art. 37, caput c/c o art. 70, parágrafo único, da Constituição da República Federativa do Brasil, art. 93 do Decreto-lei 200/67, art. 66 do Decreto 93.872/1996, art. 56 da Portaria Interministerial 127/2008 e cláusula segunda, inciso II, alíneas "b", "d", "i", "k", "m", "n", "p", "v" e cláusula décima primeira do termo de convênio (peça 2, p. 6-16) ;
b.3) débito solidário com a Odara - Centro de Ação Social, Cultural e Educacional (CNPJ 07.515.884/0001-66) e Sr. Dilermando Martins Freitas (CPF XXX.904.950-XX) ;
	VALOR ORIGINAL (R$) 
	DATA DA OCORRÊNCIA

	R$ 31.809,00
	20/5/2008

	R$ 3.500,00
	10/6/2008

	R$ 2.500,00
	24/6/2008

	R$ 2.800,00
	11/7/2008

                         Valor atualizado, com juros, até 12/7/2018: R$ 109.880,30
c)  aplicar, com fundamento no art. 57 da Lei 8.443/1992 c/c o art. 267 do RI/TCU, multa individual ao sr. Dilermando Martins Freitas, CPF XXX.904.950-XX, e à Odara - Centro de Ação Social, Cultural e Educacional, CNPJ 07.515.884/0001-66, fixando o prazo de 15 dias, a partir da notificação, para que, nos termos do art. 214, inciso III, alínea "a", do RI/TCU, comprovem perante este Tribunal o recolhimento aos cofres do Tesouro Nacional do valor atualizado monetariamente desde a data do acórdão que vier a ser proferido até a data do efetivo recolhimento, se for pago após o vencimento, na forma da legislação em vigor;
autorizar, desde logo, a cobrança judicial das dívidas nos termos do art. 28, inciso II, da Lei 8.443/1992 c/c o art. 219, inciso II, do RI/TCU, caso não atendida a notificação;
autorizar, desde logo, com fundamento no art. 26 da Lei 8.443/1992 c/c o art. 217 do RI/TCU, caso seja do interesse dos responsáveis, o parcelamento das dívidas em até 36 (trinta e seis) parcelas, incidindo, sobre cada uma, os encargos legais devidos, sem prejuízo de alertá-los de que, caso optem por essa forma de pagamento, a falta de comprovação do recolhimento de qualquer parcela implicará o vencimento antecipado do saldo devedor, nos termos do art. 26, parágrafo único, e 59, da Lei 8.443/1992 c/c o art. 217, § 2º, do RI/TCU; e
encaminhar cópia da deliberação que vier a ser proferida, bem como do relatório e do voto que a fundamentarem, ao Procurador-Chefe da Procuradoria da República no Rio Grande do Sul, nos termos do § 3º do art. 16 da Lei 8.443/1992 c/c o § 7º do art. 209 do RI/TCU, para adoção das medidas que entender cabíveis, e informar que o inteiro teor da deliberação pode ser consultado no endereço www.tcu.gov.br/acordaos. [...]".
3.	A Matriz de Responsabilização (Memorando-Circular 33/2014 - Segecex) , compõe o Anexo I da instrução à Peça 36. 
4.	O Ministério Público junto a este Tribunal, à Peça 40, manifesta-se de acordo com a essência do encaminhamento alvitrado pela Secex- MG, divergindo, no entanto, quanto ao valor do débito remanescente, em razão dos seguintes fundamentos:
	"[...] Conforme a documentação acostada aos autos (peça 2, p. 46-52) , foi repassado à Odara o montante de R$ 54.000,00, o qual se destinaria a custear as seguintes despesas:
- auxílio de manutenção para sessenta estudantes durante nove meses, no total de R$ 27.000,00, correspondentes a 540 bolsas (60 x 9) no valor unitário de R$ 50,00;
- remuneração de professores e coordenação, no total de R$ 13.500,00, correspondente a 1.350 horas ao custo unitário de R$ 10,00 (carga horária semanal: 25 horas) ;
- manutenção de equipamentos, no valor de R$ 3.000,00; 
- material didático (60 kits de apostila e bolsa) , no total de R$ 2.400,00;
- acesso a bens culturais (visitas histórias e eventos culturais, oficinas, palestras, confraternização, visita ao museu da PUC, participação em atividades afrodescendentes) , no total de R$ 8.100,00. 
Foram apresentados, às peças 31 (p. 20-83) e 32 (p. 1-12) , diversos recibos que diriam respeito às bolsas concedidas aos alunos e também à remuneração dos professores, os quais se encontram devidamente identificados com a numeração do convênio. 
A partir dos recibos referentes às bolsas, que dizem respeito aos meses de maio a agosto (à exceção de recibo em nome de Levi Bessa, relativo ao mês de novembro - peça 31, p. 73) , minha Assessoria elaborou planilha (peça 39) , chegando ao total gasto de R$ 8.100,00 nessa espécie de despesa. Foram desconsiderados diversos recibos em duplicidade referentes ao mês de maio, bem assim recibo em nome de Jeane Teixeira da Silva, datado de 5/5/2009 - fora, portanto, da vigência do convênio (peça 31, p. 46) e recibo sem data de Luís Fernando Rodrigues (peça 31, p. 79) .
Com relação aos professores, além de recibos em duplicidade, foram encontrados alguns sem data (peça 31, p. 21, no valor de R$ 110,00; peça 31, p. 35 e 53, no valor de R$ 70,00; e peça 32, p. 8, no valor de R$ 20,00) , que também não foram considerados. A par disso, foram apuradas despesas no valor de R$ 1.520,00. 
Observo que esses montantes, que totalizam R$ 9.620,00, diferem:
do apurado pela unidade técnica (R$ 11.050,00) . Como a memória de cálculo não foi juntada aos autos, não se mostra possível identificar a origem da divergência;
dos totais informados nas planilhas de controle apresentadas pelos responsáveis à peça 32, p. 17-42,  que têm apenas correspondência parcial com os recibos ofertados.
Os responsáveis juntaram, ainda, algumas notas fiscais e um recibo, os quais foram considerados aceitáveis pela unidade técnica (peça 32, p. 13-16) . 
Em princípio, julgo que a nota fiscal à peça 32, p. 13, de 8/11/2008, no valor de R$ 1.200,00 seria passível de aceitação, juntamente com o recibo à peça 32, p. 16, de 9/11/2008, no valor de R$ 216,00. A primeira, porque poderia ser enquadrada na rubrica "acesso a bens culturais" e se encontra identificada com o número do convênio. O segundo, porque, embora não identificado, está evidentemente vinculado ao objeto da nota fiscal (deslocamento entre Pelotas e Porto Alegre para participação em evento) . 
As demais notas fiscais não estão identificadas com a numeração do convênio, não sendo sujeitas a acolhimento.
Portanto, em princípio, teriam sido comprovadas despesas no total de R$ 11.036,00. 
Há que se verificar, todavia, o necessário nexo de causalidade entre os recursos repassados e as despesas que teriam sido realizadas, cabendo, nesse sentido, analisar os extratos obtidos em diligência junto à Caixa Econômica Federal (peça 14) .
Conforme esses documentos, houve o crédito de R$ 54.000,00 em 24/3/2008, sendo realizados saques em espécie, mediante guias de retirada, por representantes da Odara (Dilermando Martins Freitas, Miguel Delmar Rita Dias e Andreza de Paula Cardozo) - em 28/4 (R$ 5.000,00) , em 10/6 (R$ 3.500,00) , em 24/6 (R$ 2.500,00) e em 11/7/2008 (R$ 2.800,00) -; além da transferência de R$ 40.000,00 para conta de poupança da titularidade da Odara. 
Com relação aos quatro saques, observo que, por sua natureza, apresentam evidente prejuízo ao estabelecimento do nexo de causalidade. No entanto, há que se considerar que se deram em datas próximas aos pagamentos das bolsas (entre 5 e 12/5, em 10/6, em 11/7, e entre 1 e 6/8) e das remunerações dos professores (entre 5 e 14/5 e entre 5 e 6/8) . Ademais, tanto as bolsas quanto as horas-aula possuem valores individuais de pequena monta, sendo admissível que o pagamento tenha se dado em espécie diretamente aos alunos/professores. 
Portanto, considerando o princípio do formalismo moderado, julgo que possam ser entendidas como comprovadas as despesas com bolsas e remuneração dos professores no total de R$ 9.620,00. 
Conclusão diferente tenho em relação às despesas com a viagem a Porto Alegre, no valor de R$ 1.416,00 (R$ 1.200,00 mais R$ 216,00) , realizadas entre 8/11 e 9/11, não existindo qualquer evidência de que tenham sido despendidos recursos do convênio com essa finalidade. Nesse sentido, convém consignar que, após a última retirada ocorrida em 11/7, os recursos remanescentes (R$ 83,00 - peça 14, p. 6) , insuficientes para honrar tal despesa, foram paulatinamente gastos com tarifas bancárias. Assim, dissentindo da unidade técnica, julgo que essas despesas não possam ser acolhidas.
Por fim, cabe destacar que não há indicação do destino dado aos R$ 40.000,00 transferidos para a conta poupança de titularidade da Odara (conta 319.029-8) . Segundo os próprios defendentes, a referida conta apresentaria, em 17/7/2013, saldo de R$ 11.610,10 (peça 31, p. 9 e 19) . 
Ante todo o exposto, proponho:
acolher parcialmente as alegações de defesa apresentadas pelo Sr. Dilermando Martins Freitas e pela entidade Odara, entendendo como comprovadas despesas no valor de R$ 9.620,00;
julgar irregulares as contas desses responsáveis, condenando-os ao ressarcimento do saldo remanescente, sem prejuízo da imputação de multa fundamentada no art. 57 da Lei 8.443/1992. [...]".
É o Relatório

Subprocurador-Geral Lucas Rocha Furtado.

TOMADA DE CONTAS ESPECIAL. CONVÊNIO. FNDE. APOIO AS AÇÕES DE IMPLANTAÇÃO E IMPLEMENTAÇÃO DO PROJETO 'PRÉ-VESTIBULAR PARA AFRODESCENDENTES", VINCULADO AO PROGRAMA DIVERSIDADE NA UNIVERSIDADE, ATRAVÉS DO PROJETO INOVADOR DE CURSOS, PIC, COM A FINALIDADE DE PROMOVER O ACESSO AO ENSINO SUPERIOR DE PESSOAS PERTENCENTES AOS GRUPOS SOCIALMENTE DESFAVORECIDOS. OMISSÃO NO DEVER DE PRESTAR CONTAS. DILIGÊNCIAS. CITAÇÃO. ALEGAÇÕES DE DEFESAS INSUFICIENTES PARA AFASTAR TODAS AS IMPROPRIEDADES. IRREGULARIDADE DAS CONTAS. DÉBITO. MULTA.

TOMADA DE CONTAS ESPECIAL (TCE)

Secretaria de Controle Externo de Tomada de Contas Especial (SecexTCE).

Aprecia-se nesta oportunidade Tomada de Contas Especial instaurada pelo Fundo Nacional de Desenvolvimento da Educação (FNDE) - Ministério da Educação, em desfavor do Sr. Dilermando Martins Freitas, Diretor da entidade, e da Odara - Centro de Ação Social, Cultural e Educacional, em razão de omissão no dever de prestar contas dos recursos repassados à entidade por força do Convênio 38/2007 (Siafi 621604) , celebrado com o Ministério da Educação, que teve por objeto "apoiar as ações de implantação e implementação do Projeto 'Pré-Vestibular para Afrodescendentes", vinculado ao Programa Diversidade na Universidade, através do Projeto Inovador de Cursos, PIC, com a finalidade de promover o acesso ao ensino superior de pessoas pertencentes aos grupos socialmente desfavorecidos".
2.	Os recursos foram previstos em R$ 65.250,00 para a execução do objeto, dos quais R$ 54.000,00 seriam repassados pelo concedente e R$ 11.250,00 corresponderiam à contrapartida (Peça 2, p. 12) . Os recursos federais foram repassados em parcela única, mediante a ordem bancária 2008OB900152, no valor de R$ 54.000,00, emitida em 19/3/2008 (Peça 2, p. 32) .
3.	No âmbito do TCU, de modo a ter posse de documentos essenciais à análise do processo, foi expedida diligências à Caixa Econômica Federal e à entidade convenente, conforme proposto na instrução inicial (Peça 6) , para quantificação do débito e delimitação de responsabilidades.
4.	Respondidas as diligências (Peças 13 a 15) , a unidade técnica realizou nova instrução, registrando que toda a movimentação da conta foi destinada à entidade Odara, sendo que esta instituição, em sua resposta à diligência, limitou-se a enviar cópia do Convênio 38/2007. Com isso, a Secex-MG propôs a realizar citação solidária da entidade Odara e do Sr. Dilermando Martins Freitas no valor total dos recursos repassados em razão da não comprovação da boa e regular aplicação dos recursos do Convênio, configurada por omissão no dever de prestar contas (Peça 17) .
5.	As comunicações das citações foram materializadas por meio do Ofício 212/2018-TCU/SECEX-MG (Peça 21) , de 8/2/2018, destinado ao Sr. Dilermando Martins Freitas, com entrega comprovada mediante Aviso de Recebimento (AR) datado de 26/2/2018 (Peça 28) ; e, Ofício 213/2018-TCU/SECEX-MG (Peça 21) , de 9/2/2018, destinado à Entidade Odara, com entrega comprovada mediante AR datado de 26/2/2018 (Peça 27) .
6.	Os responsáveis apresentaram defesa em peça única (Peças 31 e 32) , cuja análise foi efetivada pela unidade técnica à Peça 36, que, em manifestações uniformes, propôs a rejeição parcial das justificativas apresentadas, o julgamento pela irregularidade das contas e a aplicação, individualmente, da multa prevista no art. 57 da Lei 8.443/1992.
7.	Quanto ao débito apurado, a unidade técnica registra que os recibos, notas fiscais, planilhas de controle de horário e fotografias comprobatórias da execução do projeto (Peças 31 e 32) apresentados pela defesa, permitiram aceitar as seguintes despesas:
R$ 11.050,00, pela aceitação de 220 recibos válidos e dentro da vigência do convênio, após a eliminação dos recibos duplicados, referentes à individualização mensal da concessão de bolsa auxílio para estudante e remuneração de professores que abarcam o período de maio de 2008 a dezembro de 2008 (Peça 31, p. 20-83, e Peça 32, p. 1-12) ;
R$ 1.200,00, referente a despesa que se enquadra na rubrica "acesso a bens culturais" do projeto do termo de convênio (foi apresentada a nota fiscal de serviço de transporte de ida e volta entre Pelotas e Porto Alegre datada de 8/11/2008, Peça 32, p. 13) ;
R$ 495,00 e R$ 230,00, despesas que se enquadrariam na rubrica "manutenção de equipamentos e material didático" do projeto do termo de convênio (foi apresentada a nota fiscal de prestação de serviço de manutenção de equipamentos de informática datada de 2/6/2008, Peça 32, p. 14 e a nota fiscal de prestação de serviço de impressão e cópia de materiais datado de 13/7/2008, Peça 32, p. 15) ;
R$ 216,00, referente à nota fiscal de compra de 27 ingressos promocionais para evento na Pontifícia Universidade Católica do Rio Grande do Sul, datada de 9/11/2008 (peça 32, p. 16) , despesa que se enquadra na rubrica "acesso a bens culturais" do projeto do termo de convênio.
8.	Assim, segundo a Secex-MG, teria sido apurado o valor de R$ 13.191,00, regularmente gastos no projeto. No entanto, como foram repassados ao convenente o valor de R$ 54.000,00, restariam, ainda, não comprovados R$ 40.809,00.
9.	O Ministério Público junto a este Tribunal, endossou parcialmente a proposta da unidade técnica, dissentindo quanto ao valor do débito remanescente.
10.	Segundo o Parquet, conforme a documentação acostada aos autos (Pça 2, p. 46-52) , os valores repassado à Odara, no montante de R$ 54.000,00, destinavam-se a custear as seguintes despesas: a) auxílio de manutenção para sessenta estudantes durante nove meses, no total de R$ 27.000,00, correspondentes a 540 bolsas (60 x 9) no valor unitário de R$ 50,00; b) remuneração de professores e coordenação, no total de R$ 13.500,00, correspondente a 1.350 horas ao custo unitário de R$ 10,00 (carga horária semanal: 25 horas) ; c) manutenção de equipamentos, no valor de R$ 3.000,00; 
d) material didático (60 kits de apostila e bolsa) , no total de R$ 2.400,00; e) acesso a bens culturais (visitas histórias e eventos culturais, oficinas, palestras, confraternização, visita ao museu da PUC, participação em atividades afrodescendentes) , no total de R$ 8.100,00. 
11.	Foram apresentados, às Peças 31 (p. 20-83) e 32 (p. 1-12) , diversos recibos que diriam respeito às bolsas concedidas aos alunos e também à remuneração dos professores, os quais se encontrariam devidamente identificados com a numeração do convênio. Assegura o MPTCU que, a partir dos recibos referentes às bolsas, que dizem respeito aos meses de maio a agosto (à exceção de recibo em nome de Levi Bessa, relativo ao mês de novembro - Peça 31, p. 73) , elaborou planilha (Peça 39) , chegando ao total gasto de R$ 8.100,00 nessa espécie de despesa. Registra que foram desconsiderados diversos recibos em duplicidade referentes ao mês de maio, bem assim recibo em nome de Jeane Teixeira da Silva, datado de 5/5/2009 - fora, portanto, da vigência do convênio (peça 31, p. 46) e recibo sem data de Luís Fernando Rodrigues (Peça 31, p. 79) .
12.	Com relação aos professores, o MP/TCU assegura que, além de recibos em duplicidade, foram encontrados alguns sem data (Peça 31, p. 21, no valor de R$ 110,00; Peça 31, p. 35 e 53, no valor de R$ 70,00; e Peça 32, p. 8, no valor de R$ 20,00) , que também não foram considerados. A par disso, foram apuradas despesas no valor de R$ 1.520,00. 
13.	Assim teria apurado o montante de R$ 9.620,00, que diferem do apurado pela unidade técnica (R$ 11.050,00) . Assegura que, como a memória de cálculo não foi juntada aos autos, não se mostra possível identificar a origem da divergência. Além disso, os totais informados nas planilhas de controle apresentadas pelos responsáveis à Peça 32, p. 17-42, têm apenas correspondência parcial com os recibos ofertados.
14.	Esclarece, ainda, que os responsáveis juntaram algumas notas fiscais e um recibo, os quais foram considerados aceitáveis pela unidade técnica (Peça 32, p. 13-16) . A par disso, o Parquet entende que a nota fiscal à Peça 32, p. 13, de 8/11/2008, no valor de R$ 1.200,00 seria passível de aceitação, juntamente com o recibo à Peça 32, p. 16, de 9/11/2008, no valor de R$ 216,00. A primeira, porque poderia ser enquadrada na rubrica "acesso a bens culturais" e se encontra identificada com o número do convênio. O segundo, porque, embora não identificado, está evidentemente vinculado ao objeto da nota fiscal (deslocamento entre Pelotas e Porto Alegre para participação em evento) . Quanto as demais notas fiscais, entende que não estão identificadas com a numeração do convênio, não sendo sujeitas a acolhimento. Assim, em princípio, teriam sido comprovadas despesas no total de R$ 11.036,00.
15.	Entretanto, a partir da análise dos extratos obtidos em diligência junto à Caixa Econômica Federal (Peça 14) , o MP/TCU defende que se possam ser entendidas como comprovadas as despesas com bolsas e remuneração dos professores no total de R$ 9.620,00, na aferição do nexo de causalidade entre os recursos repassados e as despesas que teriam sido realizadas. 
16.	No que se refere às despesas com a viagem a Porto Alegre, no valor de R$ 1.416,00 (R$ 1.200,00 mais R$ 216,00) , realizadas entre 8/11 e 9/11, entende não existir qualquer evidência de que tenham sido despendidos recursos do convênio com essa finalidade. Nesse sentido, consigna que, após a última retirada ocorrida em 11/7, os recursos remanescentes (R$ 83,00 - Peça 14, p. 6) , seriam insuficientes para honrar tal despesa e que foram paulatinamente gastos com tarifas bancárias. Assim, dissentindo da unidade técnica, julga que essas despesas não podem ser acolhidas.
17.	Por fim, o Parquet destaca que não há indicação do destino dado aos R$ 40.000,00 transferidos para a conta poupança de titularidade da Odara (conta 319.029-8) e que segundo os próprios defendentes, a referida conta apresentaria, em 17/7/2013, saldo de R$ 11.610,10 (Peça 31, p. 9 e 19) .
18.	Assim propõe acolher parcialmente as alegações de defesa apresentadas pelo Sr. Dilermando Martins Freitas e pela entidade Odara, entendendo como comprovadas despesas no valor de R$ 9.620,00 e julgar irregulares as contas desses responsáveis, condenando-os ao ressarcimento do saldo remanescente, sem prejuízo da imputação de multa fundamentada no art. 57 da Lei 8.443/1992.
19.	Como visto no Relatório precedente, os responsáveis alegaram, em essência que:
	a) o ofício de citação nunca teria chegado em mãos do Sr. Dilermando Freitas, o que tornaria o processo administrativo nulo por cerceamento de defesa e afrontamento dos princípios do contraditório e ampla defesa;
	b) a cobrança de valores do Erário se encontra prescrita, uma vez decorrido 10 anos da assinatura do convênio;
	c) o projeto resultou plenamente implantado durante o período de vigência do convênio, com 60 jovens tendo se preparado para inúmeros cursos superiores em funcionamento na região;
	d) a prestação de contas não teria sido entregue por questões de ordem administrativa relativas à burocracia e falta de experiência do gestor. Com isso, o ato impugnado se trataria apenas de irregularidades formais, sem lesão ao erário;
	e) acostou em anexo (Peça 31 e 32) , recibos e notas fiscais comprovariam a devida execução do convênio. Requer ainda, prazo para novo protesto de provas e perícia contábil das contas.
20.	Desde logo, esclareço que acolho e incorporo às minhas razões de decidir o exame e as conclusões da instrução técnica da Secex-MG, que contou com a anuência parcial do Ministério Público junto ao Tribunal, sem prejuízo dos destaques e complementos que farei adiante.
21.	Inicialmente, quanto às preliminares de nulidade de citação e prescrição da pretensão ressarcitória, concordo com a instrução quando assegura que não houve cerceamento de defesa ou ofensa aos princípios do contraditório ou ampla defesa, uma vez que os ofícios de citação foram regularmente entregues aos destinatários (Peças 27 e 28) , e mesmo considerando o argumento de que o ofício não teria chegado em mãos do Sr. Dilermando Freitas, não houve prejuízo para sua defesa, uma vez que as alegações desse responsável foram recebidas e analisadas por este Tribunal, mesmo após decorrido seu prazo de resposta.
22.	Quanto à arguição de prescrição do débito cabe esclarecer que esta Corte de Contas tem assentado que a decisão proferida pelo Supremo Tribunal Federal no RE 636.886 (Tema 899 da Repercussão Geral) , a respeito da prescritibilidade da pretensão de ressarcimento ao Erário com base em decisão de tribunal de contas, alcança tão somente a fase judicial de execução do título extrajudicial, não atingindo os processos de controle externo em trâmite no TCU.
23.	Essa exegese foi inaugurada pelo Acórdão 5236/2020-TCU-Primeira Câmara (rel. Min. Benjamin Zymler) e tem sido reproduzida em diversos outros julgados, a exemplo dos seguintes Acórdão 1492/2020-TCU-Plenário (de minha relatoria) ; 5.236/2020, 6.084/2020, 6.465/2020, 6.466/2020, e 7.982/2020, rel. min. Benjamin Zymler, todos da 1ª Câmara; e 5.681/2020, 6.350/2020, 8.316/2020, 8.929/2020, 8.940/2020, 8.943/2020, 8.944/2020. 8.945/2020, 8.947/2020, 8.948/2020, rel. min. Augusto Nardes; 6.707/2020 e 6.726/2020, rel. Min. Marcos Bemquerer Costa; e 5.690/2020 e 8.021/2020, de minha relatoria, esses da 2ª Câmara.
24.	Informo que, no dia 14/08/2020, a Advocacia-Geral da União opôs Embargos de Declaração à decisão proferida no RE 636.886, objetivando dirimir dúvidas quanto ao seu alcance. Nesse contexto, entendo que somente após a apreciação do mérito dos aclaratórios à deliberação adotada no RE 636.886 pelo STF é que a jurisprudência atual do TCU sobre a matéria de prescrição da pretensão ressarcitória poderá ser revisitada para se amoldar à futura decisão do STF.
25.	Acolho o desfecho, de mérito, proposto pela unidade técnica, em essência acolhido pelo Ministério Público junto a este Tribunal, e, quanto ao ponto de divergência, endosso o entendimento do Parquet de que restaram, de fato, comprovadas, a realização de despesas no valor de R$ 9.620,00.
26.	Sempre relevante esclarecer que é pacífico no âmbito deste Tribunal o entendimento de que é necessário comprovar o nexo de causalidade entre as despesas realizadas e a utilização de recurso advindo do Convênio. Nesse particular, conforme pode ser observado na planilha à Peça 39, apresentada pelo MP/TCU (Peça 39) , não ficou comprovada que a despesa com as viagens a Porto Alegre, no valor de R$ 1.416,00 (R$ 1.200,00 mais R$ 216,00) , realizadas entre 8/11 e 9/11, tenha sido paga com os recursos do convênio firmado. Da mesma forma as despesas referentes à compra de 27 ingressos para evento 216, Peça 32, p. 16 e conserto de placa mãe - Ochoa Informática 495, Peça 32, p. 14. Nessas despesas não consta identificação do convênio.
27.	Depreendo que a planilha apresentada pelo MP/TCU, demonstra as despesas efetivamente realizadas com o pagamento de bolsas para alunos e também a remuneração dos professores. Os totais informados nas planilhas de controle apresentadas pelos responsáveis à Peça 32, p. 17-42, têm apenas correspondência parcial com os recibos ofertados. Assim, considerando a obrigação do responsável comprovar a boa e regular aplicação dos recursos e, ainda, que a documentação apresentada não foi capaz de fazer essa comprovação, entendo adequado acolher o valor apresentado pelo MP/TCU.
28.	Por fim, considerando que não há indicação do destino dado aos R$ 40.000,00 transferidos para a conta poupança de titularidade da Odara (conta 319.029-8) , depreendo que esse valor também deve ser imputado como débito aos responsáveis.
29.	Entendo presentes, portanto, os fundamentos para julgar irregulares as contas do Sr. Dilermando Martins Freitas e da Odara - Centro de Ação Social, Cultural e Educacional, com a condenação desses responsáveis, solidariamente, o débito no valor de R$ 44.380,00 (R$ 54.000,00 -  R$ 9.620,00, correspondentes a despesas efetivamente comprovadas) , conforme proposta do Ministério Público junto a este Tribunal.
30.	Quanto à aplicação de multa aos responsáveis, considerando o entendimento do MP/TCU, devo lembrar que a prescrição da pretensão punitiva do Tribunal, consoante o Acórdão 1441/2016-TCU-Plenário, subordina-se ao prazo geral de prescrição, disposto no art. 205 do Código Civil, de dez anos, contado a partir da data da ocorrência da irregularidade e interrompido pelo ato que ordenar a citação, a audiência ou a oitiva da parte, observada a regra de prescrição intertemporal aposta no art. 2.028 do CP.
31.	No presente caso, está sendo considerada a data da transferência do recurso correspondente, 19/3/2008 (Peça 2) . Esse procedimento é favorável aos responsáveis. Como o ato que ordenou a citação efetivou-se em 7/2/2018 (Peça 20) , não ocorreu a prescrição da pretensão punitiva do TCU. 
32.	Assim, entendo adequado aplicar, individualmente, aos responsáveis, a multa prevista no art. 57 da Lei 8.443/1992, cujo valor fixo em R$ 12.000,00.
33.	Entendo adequado, também, autorizar antecipadamente, caso venha a ser solicitado, o pagamento das dívidas em até 36 (trinta e seis) parcelas mensais sucessivas, a primeira a vencer em 15 (quinze) dias após a notificação e as demais a cada 30 (trinta) dias, com a incidência dos devidos encargos legais sobre cada uma delas e com o alerta de que a falta de comprovação de recolhimento de qualquer parcela acarretará vencimento antecipado do saldo devedor.
34.	Por fim, deve ser encaminhado cópia do Acórdão ao Procurador-Chefe da Procuradoria da República no Rio Grande do Sul, nos termos do § 3º do art. 16 da Lei 8.443/1992 c/c o § 7º do art. 209 do RI/TCU, para adoção das medidas que entender cabíveis, e informar que o inteiro teor da deliberação pode ser consultado no endereço www.tcu.gov.br/acordaos.
	Ante o exposto, VOTO por que o Tribunal aprove o Acórdão que ora submeto à apreciação da Segunda Câmara.
TCU, Sala das Sessões Ministro Luciano Brandão Alves de Souza, em 2 de março de 2021.
AROLDO CEDRAZ 
Relator